ACORDAO-COMPLETO-2519909

ACÓRDÃO 2710/2021 ATA 45/2021 - PLENÁRIO

VISTOS, relatados e discutidos estes autos de representação dando conta de possíveis irregularidades ocorridas no Pregão Eletrônico para Registro de Preços 17/2021, conduzido pela Companhia de Desenvolvimento dos Vales do São Francisco e do Paraíba (Codevasf) ,
ACORDAM os Ministros do Tribunal de Contas da União, reunidos em sessão Plenária, ante as razões expostas pelo relator, em:
9.1. com fulcro no art. 276, § 1º, do RITCU, referendar, até o pronunciamento deste Tribunal a respeito do mérito da representação, a medida cautelar adotada pelo Ministro Benjamin Zymler por meio do despacho contido na peça 34 destes autos; e
9.2. retornar os presentes autos à Secretaria de Controle Externo de Aquisições Logísticas para adoção das providências cabíveis e prosseguimento do feito.

Referendo de medida cautelar concedida em processo de representação a respeito de possíveis irregularidades ocorridas em pregão eletrônico que teve por objeto a aquisição de tratores, implementos agrícolas e veículos destinados à implantação de ações de inclusão produtiva em diversos municípios localizados na área de atuação da Codevasf no estado do Amapá.

Companhia de Desenvolvimento dos Vales do São Francisco e do Parnaíba.

3. Interessados/Responsáveis: não há.

13.1. Ministros presentes: Ana Arraes (Presidente), Walton Alencar Rodrigues, Augusto Nardes, Aroldo Cedraz, Raimundo Carreiro, Bruno Dantas e Jorge Oliveira.
13.2. Ministros-Substitutos convocados: Augusto Sherman Cavalcanti e André Luís de Carvalho (Relator).

ACORDAO-COMPLETO-2562232

Acórdão 2793/2022 - Plenário

ACORDAO-COMPLETO-2527254

Acórdão 362/2022 - Plenário

ANDRÉ DE CARVALHO

Cuidam os autos de representação efetuada pela empresa CBMAQ - Companhia Brasileira de Máquinas Ltda. a respeito de possíveis irregularidades ocorridas no Pregão Eletrônico para Registro de Preços 17/2021, conduzido pela Companhia de Desenvolvimento dos Vales do São Francisco e do Paraíba (Codevasf) .
2.	O certame tem por objeto o "fornecimento de tratores, implementos agrícolas e veículos destinados à implantação de ações de inclusão produtiva em diversos municípios localizados na área de atuação da Codevasf no estado do Amapá" (30 itens) (peça 4, p. 1) .
3.	O valor estimado da contratação foi de R$ 54.587.970,75 (peça 4, p. 75-77) . Em 26/10/2021, houve a adjudicação aos licitantes vencedores (peça 27, p. 1) .
4.	A representação dispõe sobre os itens 1 e 2 do certame, os quais se referem à aquisição de 80 tratores com potência de 85 a 100 cv (peça 27, p. 1) .
5.	O valor unitário orçado pela Codevasf para esses itens era de R$ 216.107,44 (valor total: 17.288.595,20) . 
6.	Os produtos foram adjudicados à única empresa que apresentou propostas para esses itens - empresa Simoagro Máquinas Agrícolas Ltda. - pelo valor unitário de R$ 216.000,00 (valor total: R$ 17.280.000,00, com desconto de 0,05% em relação ao valor orçado) (peças 4, p. 75; 26, p. 7, e 27, p. 1) .
7.	A representante alega, em síntese, que "o Termo de Referência (TR) do PE 17/2021 impõe indevidamente a obrigação de que a licitante contratada deveria comprovar que o fabricante dos bens fornecidos nos itens 1 e 2 (Trator Agrícola 90CV) possui assistência técnica no âmbito do estado objeto da licitação (Amapá) . Isso afastaria potenciais licitantes interessados no certame, restringiria a competitividade e violaria a isonomia entre licitantes que fornecem tratores cujas marcas não possuem lojas autorizadas no estado do Amapá." (grifou-se) .
8.	Em sua primeira manifestação, a unidade técnica verificou que a leitura do item 20.5 do termo de referência (peça 4, p. 60) levanta dúvida se a manutenção dos tratores agrícolas poderia somente ser feita por assistência técnica autorizada do fabricante com estrutura física instalada no estado do Amapá ou se bastaria uma declaração do licitante de que os tratores agrícolas terão assistência técnica garantida por meio da realização de parcerias com empresas locais.
9.	Foi também constatado que o edital possuía uma incoerência ao exigir, para os mencionados itens 1 e 2 (trator agrícola com potência de 85 a 100 CV) , a existência de assistência técnica no âmbito do Estado do Amapá, e não fazer o mesmo para os itens 13 e 14 (trator agrícola com potência mínima de 102 CV) .
10.	Depois de promovida a oitiva prévia da Codevasf, a unidade técnica assim se manifestou:
		"Análise quanto à plausibilidade jurídica e quanto à necessidade de adoção de medida cautelar:

	Item a: definir regra no item 20.5. do Termo de Referência do Pregão Eletrônico 17/2021, notadamente à prestação de assistência técnica no âmbito de estado da federação, sem esclarecer adequadamente que a fornecedora do bem (licitante vencedora e futura contratada) , na qualidade de concessionária de marca de fabricante, tal como declarado na proposta da empresa Simoagro Máquinas Agrícolas Ltda. (concessionária Mahindra) , poderia firmar parceria com empresa local para prestar o referido serviço, a fim de evitar interpretação equivocada por parte de licitantes interessados no certame, a exemplo da adotada pelo representante nestes autos, que entendeu que  deveria estruturar concessionária no estado do Amapá para prestar assistência técnica autorizada por fabricante para atender somente ao Pregão Eletrônico 17/2021.
Fundamento legal ou jurisprudencial: caput do art. 31 da Lei 13.303/2016.
Contextualização:
12.	Diante dos argumentos do representante, em conjunto com a leitura do item 20.5. do TR do PE 17/2021 (peça 4, p. 60) , foi suscitada dúvida se o contratado, fornecedor dos tratores agrícolas dos itens 1 e 2, deveria estruturar assistência técnica autorizada no estado do Amapá, nos moldes de uma concessionária, para atender apenas a demanda do PE 17/2021. Ou se poderia garantir o serviço, por meio de declaração, indicando empresa parceira instalada naquela localidade, que não compõe a rede autorizada do fabricante ou não atua como concessionária da marca, a exemplo do que aconteceu no caso em apreço com a empresa vencedora do certame.
Manifestação da Unidade Jurisdicionada sobre os indícios de irregularidades (peça 24, p. 1) :
13.	Em síntese, a Codevasf informa que:
	a) a CBMAQ (representante) não solicitou esclarecimentos acerca da possibilidade de firmar parceria com empresa local para prestar serviço de assistência técnica, em conformidade com o item 5 do edital - que dispõe sobre a "Interpretação e Esclarecimentos" (peça 4, p. 9) ;
	b) não exigiu assistência técnica de licitante para fins de habilitação ou aceitabilidade de proposta, em consonância com Acórdão 2311/2020-TCU-Plenário, rel. Min. Aroldo Cedraz, mas somente quando houvesse a contratação da licitante vencedora;
	c) é relevante a exigência de assistência técnica da empresa contratada para manutenção dos tratores agrícolas, porque não possui estoque de material para eventual substituição de peças, bem como diminui a probabilidade de atrasos no andamento de possíveis reparos, o que implicaria a descontinuidade de ações, sobretudo no que se refere à inclusão produtiva;
	d) a exigência foi solicitada apenas da empresa contratada, mormente para evitar custos elevados para Administração Pública ou entidades beneficiadas com as revisões ou manutenções necessárias durante a vida útil dos equipamentos, já que na composição dos custos de revisão ou manutenção é considerado o quilômetro rodado para atendimento por parte da assistência técnica;
	e) o edital da licitação não determina que a empresa contratada deveria ter rede própria de assistência técnica. Apenas foi solicitado "comprovar, por meio de declaração ou apresentação da rede de assistência técnica autorizada, que os fabricantes dos bens fornecidos, itens 1 e 2 possuem assistência técnica no âmbito do Estado objeto da licitação".
14.	Por fim, a UJ ressalta que os bens a serem adquiridos (tratores agrícolas) são equipamentos motorizados que possuem complexidade tecnológica. Sendo assim, não entende por que a exigência de assistência técnica causa restrição ao caráter competitivo do certame, tendo em vista que se trata de cuidado com o erário e busca por qualidade na aquisição.
Análise:
15.	Impende registrar, preliminarmente, que a exigência do item 20.5. do TR do PE 17/2021, no sentido de a contratada prestar assistência técnica nos tratores agrícolas fornecidos, não contraria a jurisprudência pacífica deste Tribunal, consubstanciada no Acórdão 2311/2020-TCU-Plenário, rel. Min. Aroldo Cedraz, visto que não inclui requisito de habilitação para cujo atendimento os licitantes tenham de incorrer em custos que não sejam necessários anteriormente à celebração do contrato, em conformidade com a Súmula TCU 272.
16.	Além disso, há de se levar em consideração que a Administração Pública deve se resguardar e exigir da contratada assistência técnica na localidade onde os tratores agrícolas serão operacionalizados.  Dessa forma, não se vislumbra qualquer restrição à competividade do certame, tendo em vista que a obrigação ocorreria apenas no momento da contratação.
17.	Por outro lado, o que se busca nestes autos é apurar se a confusão interpretativa do item 20.5. do TR do PE 17/2021 impactou a competitividade, em razão de ter causado dúvida em potenciais interessados na licitação, a exemplo da aventada pelo representante, uma vez que não seria razoável exigir da contratada despender recursos para estruturar concessionária no estado do Amapá visando à prestação de assistência técnica de rede autorizada por fabricante somente para atender ao PE 17/2021.
18.	Na resposta à oitiva prévia (peça 24, p. 1) , dentre todas as informações prestadas pela Codevasf, o esclarecimento de como se daria a prestação de assistência técnica pode ser resumida no seguinte trecho: "Ressaltamos que, em nenhum item do Edital e de seus anexos, foi solicitado que a empresa [contratada] tivesse rede própria de assistência técnica [...]". 
19.	Nesse contexto, independentemente de o representante e/ou outros interessados terem ou não solicitado esclarecimentos junto à UJ, a Ata do PE 17/2021 (peça 26) registra que houve a participação de apenas um licitante (Simoagro Máquinas Agrícolas Ltda.) - concessionária da marca Mahindra (fabricante que não possui assistência técnica no estado do Amapá) - cuja oferta, para os itens 1 e 2, foi no valor de R$ 216.000,00 por trator, o que representa um desconto irrisório de 0,05% (R$ 107,44) do estimado pela Codevasf para os referidos itens (R$ 216.107,44) , segundo demonstra o quadro adiante. Disso, pode-se afirmar que a eventual falta de competividade possivelmente ocorrera em razão da confusão interpretativa do item 20.5. do TR da licitação em análise.
Quadro - Oferta (3) da Simoagro Máquinas Agrícolas Ltda. (certame sem competitividade) (1) 
	Item
	Objeto
	Quant.
	Estimado (R$) 
	Ofertado (2) (R$) 
	Desconto (R$) 
	Total (R$) 

	1
	Trator Agrícola 90CV
	76
	216.107,44
	216.000,00
	107,44
	8.165,44

	2
	Trator Agrícola 90CV (*) 
	4
	216.107,44
	216.000,00
	107,44
	429,76

	Total
	8.595,20

Fonte: Planilha de quantidades, preços orçados e especificações técnicas (peça 4, p. 75-77) .
 (*) COTA DE ATÉ 25% reservada para ME/EPP
 (1) Desconto ofertado pelo licitante de 0,05%.
 (2) Valor consignado no Termo de Adjudicação (peça 27) 
 (3) A Simoagro Máquinas Agrícolas Ltda. declarou, na qualidade de concessionária da Mahindra, que poderia estabelecer parceria para uso de estrutura para prestação de assistência técnica, indicando a empresa ACL Sousa ME, CNPJ 00.915.924/0001-18 (empresa local que não é necessariamente assistência técnica autorizada do fabricante, a fim de se enquadrar no item 20.5. do TR do PE 17/2021) , para atender à manutenção dos tratores agrícolas eventualmente adquiridos pela Codevasf, por meio do PE 17/2021 (peça 16) .
20.	Sobre essa questão, deve ser levado em conta que a própria representante (CBMAQ) também é concessionária da marca Mahindra (peça 17) e, por conseguinte, poderia figurar entre os potenciais participantes do processo licitatório, ampliando a competividade na disputa, consoante pontuado na instrução inicial (peça 18) .
21.	Portanto, é possível concluir que há suficiente interesse público para determinar, por ocasião do mérito deste processo, que o item 20.5. do TR do PE 17/2021 seja reelaborado, a fim de explicitar de maneira inequívoca que existe a possibilidade de a contratada, fornecedora dos bens adquiridos (tratores agrícolas) , além de prestar assistência técnica diretamente por rede autorizada do fabricante, estabelecer parceria com empresa local, onde o objeto da licitação será entregue, para prestar o referido serviço, pois é razoável afirmar que se houvesse um mínimo de competitividade para os itens 1 e 2, com a participação de pelo menos dois licitantes, poder-se-ia selecionar proposta mais vantajosa para a Administração Pública.
22.	Feitas essas considerações, propõe-se deferir o pedido de medida cautelar, uma vez presentes os pressupostos do perigo da demora e da plausibilidade jurídica, essenciais para sua concessão, e por restar descaracterizado o perigo da demora reverso, haja vista ainda a presença do interesse público.  
23.	Ademais, será proposta a oitiva da Codevasf para que se pronuncie acerca da ausência de dispositivo expresso e inequívoco, no item 20.5. do TR do PE/2017, de que haveria a possibilidade de a contratada, fornecedora dos bens adquiridos (tratores agrícolas) , além de prestar assistência técnica diretamente por rede autorizada do fabricante, estabelecer parceria com empresa local, onde o objeto da licitação será entregue, para prestar o referido serviço, considerando que a redação atual do item em comento causa confusão interpretativa, o que aparentemente afasta potenciais interessados, e viola os princípios da competitividade e da seleção de proposta mais vantajosa, ambos insculpidos no caput do art. 31 da Lei 13.303/2016.
24.	Cabe também a oitiva da sociedade empresária Simoagro Máquinas Agrícolas Ltda. (licitante que teve os objetos dos itens 1 e 2 adjudicados a seu favor) , caso deseje se manifestar sobre a situação em análise.
25.	Por derradeiro, considerando a possibilidade de construção participativa das deliberações do TCU, nos termos do art. 14 da Resolução-TCU 315/2020, propõe-se, ainda, solicitar à Codevasf que se manifeste, caso queira, sobre a eventual decisão do TCU, no sentido de anular o certame e determinar a reelaboração do item 20.5. do TR do PE 17/2021, a fim de torná-lo ainda mais explícito acerca da prestação do serviço de assistência técnica, com o objetivo de promover o aumento da competitividade no certame e atrair propostas mais vantajosas à Administração Pública, bem como acerca de meios alternativos para solucionar a questão.
Item b: exigir, nos itens 1 e 2 (Trator Agrícola 90CV) do Pregão Eletrônico 17/2021, assistência técnica autorizada por fabricante no âmbito do estado do Amapá, e não fazer o mesmo para os itens 13 e 14 (Trator Agrícola 100CV) , considerando que a ausência de requisito idêntico, sem justificativa, seria, no mínimo, incoerente com a alegada necessidade da estatal.
Fundamento legal ou jurisprudencial: caput do art. 31 da Lei 13.303/2016.
Manifestação da Unidade Jurisdicionada (peça 24, p. 2) :
26.	Segundo a UJ, a ausência de exigência de assistência técnica no TR para os itens 13 e 14 (Trator Agrícola 100CV) , em descompasso com os itens 1 e 2 (Trator Agrícola 90CV) , ocorreu por causa de erro material. Esclarece que não houve prejuízo ao certame, vez que não acudiram interessados em apresentar propostas para os itens 13 e 14 (Trator Agrícola 100CV) . Destaca que isso reforça que a exigência de assistência técnica não restringiu a participação de fornecedores no certame, pois a própria representante (CBMAQ) , mesmo sem tal requisito, não apresentou proposta para os itens 13 e 14.
Análise:
27.	O fato de a licitação ter sido deserta, sem apresentação de propostas para os itens 13 e 14, não corrobora, por si só, o argumento da Codevasf de que a redação confusa do item 20.5. do TR não restringiu a competitividade do certame. Nesse sentido, é razoável vislumbrar que outros elementos podem ter esvaziado o interesse de potenciais licitantes, tais como: quantidade de tratores previstos para registro de preços (quantidade bem menor em comparação aos itens 1 e 2 - peça 4, p. 75-77) , preço estimado aceitável, disponibilidade do modelo do trator no mercado etc. Há ainda a possibilidade de que os licitantes não tenham percebido que não havia a exigência de assistência técnica especificamente para esses itens.
28.	Considerando que não acudiram interessados em apresentar propostas para os itens em questão, essa irregularidade não produziu efeitos. Entende-se prescindível a ciência à entidade, com fundamento no art. 16 da Resolução - TCU 315/2020, tendo em vista que a unidade jurisdicionada já reconheceu a falha cometida. 
Item c: se seria viável, tecnicamente, a prestação de assistência técnica, por demanda, dos tratores agrícolas, com atendimento in loco, no Estado do Amapá, sem estrutura física permanente no local, considerando que o representante (CBMAQ - Companhia Brasileira de Máquinas Ltda.) alegou já ter prestado assistência técnica dessa forma para a Codevasf.
Fundamento legal ou jurisprudencial: caput do art. 31 da Lei 13.303/2016.
Contextualização:
29.	O representante (CBMAQ) alegou que a exigência ao contratado de estrutura física e permanente de assistência técnica no local (Amapá) onde serão entregues os tratores agrícolas impõe ônus desnecessário que afasta potenciais interessados no certame, restringindo a competitividade. 
Manifestação da Unidade Jurisdicionada (peça 24, p. 2) :
30.	A UJ esclarece que o objetivo da assistência técnica regional, no estado do Amapá, é de fundamental importância, principalmente na fase pós doação, considerando que os tratores agrícolas serão doados a municípios e/ou a instituições sem fins lucrativos, a fim de proporcionar ao donatário preços mais acessíveis para a manutenção, visto que o distanciamento da rede autorizada onera os custos dos serviços a serem realizados, devido à logística de deslocamento de pessoal, tais como passagens - principalmente as aéreas -, diárias, hospedagem, etc.
31.	Sendo assim, a exigência em tela está sendo solicitada da empresa contratada, mormente para evitar custos elevados para a Administração Pública ou entidades beneficiadas com as revisões ou manutenções necessárias durante a vida útil dos equipamentos, já que na composição dos custos de revisões ou manutenções é considerado o quilômetro rodado para atendimento por parte da assistência técnica.
Análise:
32.	Ante a manifestação da UJ, em que pese não tenha esclarecido se o representante (CBMAQ) já lhe prestou assistência técnica por demanda, sem a existência de uma estrutura física e permanente na localidade onde os tratores são operacionalizados, pode-se afirmar que a assistência técnica estruturada no local onde os tratores serão usados, nos municípios do estado do Amapá, ainda que não seja da rede autorizada do fabricante, considerando a possibilidade de o contratado firmar parceria com empresa local, tende a ser menos onerosa para os entes subnacionais que dela necessitem, especialmente após o período de garantia dos equipamentos, considerando os custos relativos a dispêndios com o deslocamento de técnico para realizar a manutenção preventiva e/ou corretiva dos tratores ora adquiridos. 
33.	Diante do argumento razoável da UJ, é possível concluir que não assiste razão ao representante, levando-se em conta que não apresentou evidência alguma de que, de fato, tenha prestado assistência técnica por demanda à Codevasf, sobretudo no estado do Amapá.

	34.	Em virtude do exposto, propõe-se:
34.1.	deferir o pedido de concessão de medida cautelar, com fulcro no art. 276 do Regimento Interno/TCU, tendo em vista a existência dos elementos necessários para sua adoção, a fim de que a Companhia de Desenvolvimento dos Vales do São Francisco e do Paraíba (Codevasf) - Sede suspenda o andamento dos itens 1 e 2 do Pregão Eletrônico 17/2021 até que o Tribunal delibere sobre o mérito da matéria ora em apreço e, caso algum contrato já tenha sido firmado, abstenha-se de praticar qualquer ato com vistas à sua execução até a deliberação definitiva desta Corte;
34.2.	realizar a oitiva da Companhia de Desenvolvimento dos Vales do São Francisco e do Paraíba (Codevasf) - Sede, com amparo no art. 276, § 3º, c/c art. 250, V, todos do Regimento Interno/TCU, para que, no prazo de quinze dias, se pronuncie em relação aos pressupostos da cautelar deferida, e também quanto aos seguintes pontos relativos ao Pregão Eletrônico 17/2021:
	a) ausência de dispositivo expresso e inequívoco, no item 20.5. do TR do PE/2017, de que haveria a possibilidade de a contratada, fornecedora dos bens adquiridos (tratores agrícolas) , além de prestar assistência técnica diretamente por rede autorizada do fabricante, estabelecer parceria com empresa local, onde o objeto da licitação será entregue, para prestar o referido serviço, considerando que a redação atual do item em comento causa confusão interpretativa, o que aparentemente afasta potenciais interessados e viola os princípios da competitividade e da seleção de proposta mais vantajosa, ambos insculpidos no caput do art. 31 da Lei 13.303/2016;
	b) demais informações que julgar necessárias; e
	c) designação formal de interlocutor que conheça da matéria para dirimir eventuais dúvidas, informando nome, função/cargo, e-mail e telefone de contato.
34.3.	considerando a possibilidade de construção participativa das deliberações deste Tribunal, nos termos do art. 14 da Resolução-TCU 315/2020, bem como o previsto nas Normas de Auditoria (NAT) aprovadas pela Portaria-TCU 280/2010, referente aos comentários dos gestores (no que se aplica a representações e denúncias) :
	a) solicitar à Companhia de Desenvolvimento dos Vales do São Francisco e do Paraíba (Codevasf) - Sede, caso queira, no prazo de quinze dias:
	a.1) a apresentação de possíveis ações corretivas que poderão ser tomadas pela Companhia de Desenvolvimento dos Vales do São Francisco e do Paraíba (Codevasf) - Sede para prevenir ou corrigir os indícios de irregularidades detectados ou remover seus efeitos;
	a.2) na hipótese de serem consideradas insuficientes, pelo TCU, as alternativas apresentadas pela unidade jurisdicionada, a manifestação quanto aos possíveis impactos de determinação do TCU para a anulação do certame e reelaboração do item 20.5. do TR do PE 17/2021, a fim de explicitar de maneira inequívoca que existe a possibilidade de a contratada, fornecedora dos bens adquiridos (tratores agrícolas) , além de prestar assistência técnica diretamente por rede autorizada do fabricante, estabelecer parceria com empresa local, onde o objeto da licitação será entregue, para prestar o referido serviço;
	b) alertar a Companhia de Desenvolvimento dos Vales do São Francisco e do Paraíba (Codevasf) - Sede, com relação à construção participativa de deliberações, de que:
b.1) a sua manifestação quanto às alternativas para corrigir os indícios de irregularidades verificados e quanto aos impactos das possíveis medidas a serem adotadas pelo TCU será avaliada na proposição de mérito, mas não vincula as decisões desta Corte de Contas, notadamente quando os riscos decorrentes de sua adoção e/ou da manutenção de situação irregular não se coadunarem com o interesse público que se pretende tutelar;
b.2) a ausência de manifestação no prazo estipulado não impedirá o andamento processual, podendo o TCU vir a prolatar decisão de mérito, caso haja elementos suficientes que caracterizem afronta às normas legais e/ou possibilidade de ocorrência de prejuízos à Administração; e
b.3) a ausência de manifestação não será considerada motivo de sanção.
34.4.	realizar, nos termos do art. 276, § 3º, c/c art. 250, V, todos do Regimento Interno/TCU, a oitiva da sociedade empresária Simoagro Máquinas Agrícolas Ltda. (CNPJ 36.306.691/0001-01) , para, no prazo de quinze dias, manifestar-se, caso queira, sobre os fatos constantes no subitem 34.2. retro, assim como sobre os pressupostos da cautelar adotada;
34.5.	encaminhar cópia da presente instrução à Companhia de Desenvolvimento dos Vales do São Francisco e do Paraíba (Codevasf) - Sede e à sociedade empresária Simoagro Máquinas Agrícolas Ltda.;
34.6.	comunicar ao representante a decisão que vier a ser prolatada."

11.	O Ministério Público junto ao TCU manifestou-se de acordo com a unidade técnica.
12.	Por meio de despacho exarado em 15/11/2021, o eminente Ministro Benjamin Zymler concedeu medida cautelar nos termos propostos pela unidade técnica, para, dentre outras medidas, "suspender o andamento dos itens 1 e 2 do Pregão Eletrônico 17/2021 até que o Tribunal delibere sobre o mérito da matéria ora em apreço e, caso algum contrato já tenha sido firmado, abstenha-se de praticar qualquer ato com vistas à sua execução até a deliberação definitiva desta Corte;".
É o relatório.

Daniel Fernando Jesus da Silva, representando CBMAQ - Companhia Brasileira de Maquinas.

Procurador Júlio Marcelo de Oliveira.

REPRESENTAÇÃO. PREGÃO REALIZADO PARA FORNECIMENTO DE TRATORES, IMPLEMENTOS AGRÍCOLAS E VEÍCULOS. INDEVIDA EXIGÊNCIA DE REQUISITO DE MANUTENÇÃO DOS TRATORES. CONHECIMENTO. PRESENÇA DOS PRESSUPOSTOS PARA A CONCESSÃO DE MEDIDA CAUTELAR.. REFERENDO À SUSPENSÃO DEFERIDA PELO MINISTRO-RELATOR.

REPRESENTAÇÃO (REPR)

Secretaria de Controle Externo de Aquisições Logísticas (Selog).

Atuo nestes autos com fundamento no art. 27-A da Resolução-TCU 175/2005, tendo em vista ter sido designado, por meio da Portaria-TCU 74-SEAE, de 10/11/2021, como o substituto do eminente Ministro Benjamin Zymler.
2.	Cuidam os autos de representação efetuada pela empresa CBMAQ - Companhia Brasileira de Máquinas Ltda. a respeito de possíveis irregularidades ocorridas no Pregão Eletrônico para Registro de Preços 17/2021, conduzido pela Companhia de Desenvolvimento dos Vales do São Francisco e do Paraíba (Codevasf) .
3.	O certame tem por objeto o "fornecimento de tratores, implementos agrícolas e veículos destinados à implantação de ações de inclusão produtiva em diversos municípios localizados na área de atuação da Codevasf no estado do Amapá" (30 itens) (peça 4, p. 1) .
4.	O valor estimado da contratação foi de R$ 54.587.970,75 (peça 4, p. 75-77) . Em 26/10/2021, houve a adjudicação aos licitantes vencedores (peça 27, p. 1) .
5.	A representação dispõe sobre os itens 1 e 2 do certame, os quais se referem à aquisição de 80 tratores com potência de 85 a 100 cv (peça 27, p. 1) . O valor unitário orçado pela Codevasf para esses itens era de R$ 216.107,44 (valor total: 17.288.595,20) . 
6.	Os produtos foram adjudicados à única empresa que apresentou propostas para esses itens - empresa Simoagro Máquinas Agrícolas Ltda. - pelo valor unitário de R$ 216.000,00 (valor total: R$ 17.280.000,00, com desconto de 0,05% em relação ao valor orçado) (peças 4, p. 75; 26, p. 7, e 27, p. 1) .
7.	A representante alega, em síntese, que "o Termo de Referência (TR) do PE 17/2021 impõe indevidamente a obrigação de que a licitante contratada deveria comprovar que o fabricante dos bens fornecidos nos itens 1 e 2 (Trator Agrícola 90CV) possui assistência técnica no âmbito do estado objeto da licitação (Amapá) . Isso afastaria potenciais licitantes interessados no certame, restringiria a competitividade e violaria a isonomia entre licitantes que fornecem tratores cujas marcas não possuem lojas autorizadas no estado do Amapá." (grifou-se) .
8.	Em sua primeira manifestação, a unidade técnica verificou que a leitura do item 20.5 do termo de referência (peça 4, p. 60) levanta dúvida se a manutenção dos tratores agrícolas poderia somente ser feita por assistência técnica autorizada do fabricante com estrutura física instalada no estado do Amapá ou se bastaria uma declaração do licitante de que os tratores agrícolas terão assistência técnica garantida por meio da realização de parcerias com empresas locais.
9.	Foi também constatado que o edital possuía uma incoerência ao exigir, para os mencionados itens 1 e 2 (trator agrícola com potência de 85 a 100 CV) , a existência de assistência técnica no âmbito do Estado do Amapá, e não fazer o mesmo para os itens 13 e 14 (trator agrícola com potência mínima de 102 CV) .
10.	Em resposta à oitiva prévia a ela dirigida, a Codevasf expôs, em síntese, que:
	a) a ausência de exigência de assistência técnica no termo de referência para os itens 13 e 14 (trator agrícola com potência mínima de 102 CV) , em descompasso com os itens 1 e 2 (trator agrícola com potência de 85 a 100 CV) , ocorreu por causa de erro material; e
	b)  "o edital da licitação não determina que a empresa contratada deveria ter rede própria de assistência técnica. Apenas foi solicitado "comprovar, por meio de declaração ou apresentação da rede de assistência técnica autorizada, que os fabricantes dos bens fornecidos, itens 1 e 2 possuem assistência técnica no âmbito do Estado objeto da licitação".
11.	A unidade técnica, com o respaldo do Ministério Público junto ao TCU, propõe a concessão de medida cautelar de forma a suspender o procedimento licitatório e a contratação referente aos itens 1 e 2 do Pregão Eletrônico 17/2021.
II
12.	Ao concordar com os pareceres precedentes, o eminente Ministro Benjamin Zymler observou que:
	"Quanto ao apontado erro material, destaco que não foram apresentadas propostas para os itens 13 e 14 da licitação. 
13.		A respeito, registro que a exigência de a contratada disponibilizar assistência técnica para os tratores agrícolas é legítima. Isso porque cabe à administração se resguardar de eventuais problemas advindos de dificuldades na manutenção dos equipamentos em razão da ausência de prestador do serviço em local próximo ao de utilização das máquinas.
14.		Desta feita, a ausência da exigência somente teria consequências caso tivessem sido apresentadas propostas para os itens, hipótese em que os tratores poderiam ser adquiridos sem a existência de um estabelecimento que prestasse assistência técnica no local.
15.	Então, neste caso, cabe à Codevasf somente ajustar o termo de referência para futuras contratações da espécie.
III
16.	Em relação ao segundo ponto objeto de questionamento, observo que o item 20.5. do termo de referência assim dispõe (peça 4, p. 60) :
	"A licitante deverá comprovar, por meio de declaração ou apresentação da rede de assistência técnica autorizada, que os fabricantes dos bens fornecidos, itens 1 e 2 possuem assistência técnica no âmbito do Estado objeto da licitação." (grifou-se) 
17.	Concordo com os pareceres precedentes quando afirmam que essa disposição permite a interpretação de que era exigível que os equipamentos a serem fornecidos tivessem um representante do fabricante no estado do Amapá.
18.	Não está claro se seriam aceitas declarações do futuro contratante de que seriam feitas parcerias com empresas locais com o intuito de providenciar os serviços de manutenção dos tratores. Essa hipótese aumentaria a competitividade do certame sem prejudicar o desiderato da administração de ter um adequado suporte para a manutenção dos equipamentos.
19.	Essa dubiedade, ao potencialmente afastar fornecedores de equipamentos sem rede de assistência técnica autorizada pelo fabricante no local, parece ter tido o condão de afetar a competitividade do certame, o qual somente teve um proponente para esses itens, e com desconto irrisório.
19.	Feitas essas considerações, por estar, em uma primeira análise, afetado o caráter competitivo do certame e, em razão da situação avançada do procedimento de licitação, entendo presentes os pressupostos para a concessão de medida cautelar e para a adoção das demais medidas propostas pela unidade instrutiva."
V
13.	Assim, em linha com a unidade técnica, foi concedida medida cautelar para resguardar os efeitos de ulterior decisão de mérito nos seguintes termos:
	"a) deferir o pedido de concessão de medida cautelar, com fulcro no art. 276 do Regimento Interno/ "a) deferir o pedido de concessão de medida cautelar, com fulcro no art. 276 do Regimento Interno/TCU, tendo em vista a existência dos elementos necessários para sua adoção, a fim de que a Companhia de Desenvolvimento dos Vales do São Francisco e do Paraíba (Codevasf) - Sede suspenda o andamento dos itens 1 e 2 do Pregão Eletrônico 17/2021 até que o Tribunal delibere sobre o mérito da matéria ora em apreço e, caso algum contrato já tenha sido firmado, abstenha-se de praticar qualquer ato com vistas à sua execução até a deliberação definitiva desta Corte;
	b) realizar a oitiva da Companhia de Desenvolvimento dos Vales do São Francisco e do Paraíba (Codevasf) - Sede, com amparo no art. 276, § 3º, c/c art. 250, V, todos do Regimento Interno/TCU, para que, no prazo de quinze dias, se pronuncie em relação aos pressupostos da cautelar deferida, e também quanto aos seguintes pontos relativos ao Pregão Eletrônico 17/2021:
	b.1) ausência de dispositivo expresso e inequívoco, no item 20.5. do TR do PE/2017, de que haveria a possibilidade de a contratada, fornecedora dos bens adquiridos (tratores agrícolas) , além de prestar assistência técnica diretamente por rede autorizada do fabricante, estabelecer parceria com empresa local, onde o objeto da licitação será entregue, para prestar o referido serviço, considerando que a redação atual do item em comento causa confusão interpretativa, o que aparentemente afasta potenciais interessados e viola os princípios da competitividade e da seleção de proposta mais vantajosa, ambos insculpidos no caput do art. 31 da Lei 13.303/2016;
	b.2) demais informações que julgar necessárias; e
	c) designação formal de interlocutor que conheça da matéria para dirimir eventuais dúvidas, informando nome, função/cargo, e-mail e telefone de contato.
	d) considerando a possibilidade de construção participativa das deliberações deste Tribunal, nos termos do art. 14 da Resolução-TCU 315/2020, bem como o previsto nas Normas de Auditoria (NAT) aprovadas pela Portaria-TCU 280/2010, referente aos comentários dos gestores (no que se aplica a representações e denúncias) :
	d.1) solicitar à Companhia de Desenvolvimento dos Vales do São Francisco e do Paraíba (Codevasf) - Sede, caso queira, no prazo de quinze dias:
	d.1.1.) a apresentação de possíveis ações corretivas que poderão ser tomadas pela Companhia de Desenvolvimento dos Vales do São Francisco e do Paraíba (Codevasf) - Sede para prevenir ou corrigir os indícios de irregularidades detectados ou remover seus efeitos;
	d.1.2) na hipótese de serem consideradas insuficientes, pelo TCU, as alternativas apresentadas pela unidade jurisdicionada, a manifestação quanto aos possíveis impactos de determinação do TCU para a anulação do certame e reelaboração do item 20.5. do TR do PE 17/2021, a fim de explicitar de maneira inequívoca que existe a possibilidade de a contratada, fornecedora dos bens adquiridos (tratores agrícolas) , além de prestar assistência técnica diretamente por rede autorizada do fabricante, estabelecer parceria com empresa local, onde o objeto da licitação será entregue, para prestar o referido serviço;
	e) alertar a Companhia de Desenvolvimento dos Vales do São Francisco e do Paraíba (Codevasf) - Sede, com relação à construção participativa de deliberações, de que:
	e.1) a sua manifestação quanto às alternativas para corrigir os indícios de irregularidades verificados e quanto aos impactos das possíveis medidas a serem adotadas pelo TCU será avaliada na proposição de mérito, mas não vincula as decisões desta Corte de Contas, notadamente quando os riscos decorrentes de sua adoção e/ou da manutenção de situação irregular não se coadunarem com o interesse público que se pretende tutelar;
	e.2) a ausência de manifestação no prazo estipulado não impedirá o andamento processual, podendo o TCU vir a prolatar decisão de mérito, caso haja elementos suficientes que caracterizem afronta às normas legais e/ou possibilidade de ocorrência de prejuízos à Administração; e
	e.3) a ausência de manifestação não será considerada motivo de sanção.
	f) realizar, nos termos do art. 276, § 3º, c/c art. 250, V, todos do Regimento Interno/TCU, a oitiva da sociedade empresária Simoagro Máquinas Agrícolas Ltda. (CNPJ 36.306.691/0001-01) , para, no prazo de quinze dias, manifestar-se, caso queira, sobre os fatos constantes no subitem 34.2. retro, assim como sobre os pressupostos da cautelar adotada;
	g) encaminhar cópia deste despacho e da instrução da unidade técnica à Companhia de Desenvolvimento dos Vales do São Francisco e do Paraíba (Codevasf) - Sede e à sociedade empresária Simoagro Máquinas Agrícolas Ltda.;
	h) comunicar ao representante o teor deste despacho."
	Ante o exposto, e com fundamento no art. 276, § 1º, do Regimento Interno do TCU, VOTO por que o Tribunal referende a medida cautelar concedida pelo eminente Ministro Benjamin Zymler em 15/11/2021, adotando o acórdão que ora submeto à deliberação deste Plenário.
TCU, Sala das Sessões, em 17 de novembro de 2021.
ANDRÉ LUIS DE CARVALHO
Ministro-Substituto